【裁判字號】    90,重上更(三),32
【裁判日期】    900516
【裁判案由】    貪污治罪條例
【裁判全文】
臺灣高等法院刑事判決                  九十年度重上更(三)字第三二號
    上  訴  人
    即  被  告  甲○○
    選任辯護人  魏早炳
                陳恩民
                魏翠亭
右上訴人，因貪污治罪條例案件，不服臺灣新竹地方法院，八十三年度訴字第九九七
號，中華民國八十四年十月十九日第一審判決（起訴案號：臺灣新竹地方法院檢察署
八十三年度偵字第四一五六、五四四四號）提起上訴，經判決後，由最高法院第三次
發回更審，本院判決如左：
    主    文
原判決關於甲○○部分撤銷。
甲○○連續依據法令從事公務之人員，對於主管之事務，直接圖利，處有期徒刑捌月
，褫奪公權壹年，緩刑貳年。
    事    實
一、甲○○係台灣省交通處公路局（下簡稱省公路局）西部濱海公路北區工程處第三
    工務所（下簡稱第三工務所）之助理工務員，負責西部濱海公路台十五線七十九
    公里又二百八十公尺至八十二公里又八百公尺道路改善工程之監工工作為其主管
    之事務，乃為依據法令從事公務之人員。上開工程由永年工程有限公司（下稱永
    年公司）承包，永年公司負責人丁○○、經理乙○○有鑒於當時第三工務所監理
    十四大標及其他甚多零星工程，所轄工地遼遠，長達二十七公里，多瀕臨海邊，
    人煙稀少之偏僻地區，無公共汽車通行，為使該所監工人員便於協調聯繫工地各
    項作業，俾工程能依進度順利進行，乃自七十九年四月間起援例提供所有之ＦＯ
    －六六三五號（七十五年份）裕隆自小客車乙輛支援該所不特定之工程人員共同
    使用，有關該車之維修費及油料費約定均由永年公司悉數負擔。甲○○於八十年
    五月、六月間負責上開工程之監工工作，除為執行公務使用永年公司提供之該輛
    小客車往返工地外，竟基於圖利之概括犯意，自八十年六月一日起至八十二年十
    一月三十日止（此段期間公務機關實際上班天數為七百六十五日），平日上班期
    間偶亦利用該小客車，自新竹市○○里○鄰○○路一三０巷二十號家中駕駛該公
    務小客車往返同市○○路○段六二二號上班處所之第三工務所（單程約十公里）
    。其中平均每月油料費（包括公務及私用）約新台幣（下同）三千元，由甲○○
    持統一發票向永年公司報帳領款，實報實銷約計七萬元。甲○○對於主管之上開
    事務，在此使用該車輛作為上下班代步工具而逾公務使用之範圍期間，圖得無償
    使用該車輛為代步工具之不正利益，並持據向永年公司報領圖得因私用而節省之
    油料費支出自八十年六月一日起至八十二年十一月三十日止，實際上班天數為七
    百六十五天，時隔日久，無法確記利用該車往返其住處與上班處所之實際天數（
    非七百六十五日天天使用），估算最高約在二萬五千七百零四元以下之不正利益
    。嗣永年公司已離職之工務主任潘文忠因檢舉永年公司人員有挪用侵占上開工程
    工地水泥等情事，甲○○得知調查單位正偵辦此案，而於八十三年三月底，將上
    開車輛歸還永年公司，於偵查中自白上情。
二、案經法務部調查局新竹縣調查站（下簡稱調查站）移送台灣新竹地方法院檢察署
    檢察官偵查起訴。
    理    由
一、右揭事實，業據被告甲○○於調查站供稱：「ＦＯ－六六三五號裕隆車係永年公
    司無償借我使用，平日乃利用其看工地和上下班之用。自八十年五、六月間開始
    使用」（見偵查卷第九頁反面），又被告亦不諱言該車油資均係其以加油之發票
    交付乙○○向永年公司報帳，用車至今永年公司計付油資七萬元（包括公務及私
    用）等情；所供核與乙○○陳稱：「永年公司確曾提供一部車予甲○○使用，並
    由公司支付油料費」（見偵查卷第十八頁）；丁○○亦供稱：「甲○○使用之汽
    車油資由永年公司支付」等語（見偵查卷第二十二頁反面）相符，並有上開汽車
    新領牌照登記書一件可佐（見本院上更一卷第二十六頁）。被告於調查站初訊時
    已自承平日偶亦駕駛該車上下班之用，此項初供經核並無有悖離情理之處，雖之
    後被告改稱：或因交班較晚開回住處停放（見前審卷六十二頁）或僅偶而在下雨
    期間因氣候不佳，雨勢極大，無法依平常方式騎乘機車返家之故（見原審卷八十
    三年十一月八日筆錄），或只有一次颱風天駕駛該車回家外，均未開該系爭車輛
    回家過云云（見更二審卷第四十七頁），然被告對於其曾有駕車作為上下班代步
    工具之基本事實並不否認，證人蘇偉文、陳志清證稱該車僅供公務之用，未見監
    工人員充當上下班之交通工具（見本院上更一卷第四十頁），顯與真實不合，被
    告上開翻異之詞亦無證據證明與事實相符，無非迴護、飾卸之詞，均不足採信。
二、經查，永年公司承包上開工程時，因省公路局西部濱海公路北區工程處當時僅有
    分配公務車（車號：FH-3388 ）一輛，供該第三工務所公務使用，而該所工區自
    61K+060-88K+500 長達二七公里多，共計十四大標及為數甚多之零星工程，範圍
    函蓋面積綿長，多為瀕臨海邊闢建，地處偏遠，人煙稀少之地區，公車均無法直
    接到達，為使工地各項協調聯繫工作之遂行，故永年公司自七十九年四月間起即
    提供所有FO-6635 裕隆自用小客車（75年份）乙輛，支援該第三工務所不特定之
    工程人員共同使用，此為業務所需之權宜措施，車輛之油料乃承包商應負擔等情
    ，有省公路局西部濱海公路北區工程處八十六年七月十一日工00000000
    00三號函復本院足參（見本院上更一卷第四十四、四十五頁）。證人即第三工
    務所兼主任陳俊雄於原審亦證稱：「車子監工不能開回家」「車子只能在工地用
    ，不能私用」（見原審卷第一一八頁、第一二０頁）。於此情形，則永年公司提
    供上開車輛，純供公務使用甚明。被告甲○○除於上班時間為執行公務而得使用
    永年公司提供之上開車輛，並依實向永年公司請領其已先行支付該部分之汽油費
    外（詳後述），被告甲○○既自承平日亦曾駕駛該車上下班來回於住家與第三工
    務所，足見已逾公務使用之範圍。被告辯稱縱偶有開車往返住處及工務所上下班
之情形，衡諸社會常情，亦無圖得不正利益可言云云，要非可採。
三、本件被告甲○○平日駕駛上開車輛上下班來回於住家與第三工務所，除有圖得無
    償使用車輛之不正利益外，關於被告就此部分檢據向永年公司請領汽油費所圖得
    之不正利益，因時隔日久，已無法查考其確切使用之天數，但依後述採平均數值
    計算可得一概略數目在最高數值之下。查被告供稱其自新竹市○○里○鄰○○路
    一三０巷二十號家中，駕駛上開車輛往返同市○○路○段六二二號上班處所之第
    三工務所，平均一趟路程（單程）約十公里，約須耗費一公升（高級）汽油等語
    在卷，並經本院前審實地勘驗（車程約九．七公里）大致相符，有勘驗筆錄可參
    （見本院上更二卷第四十七頁、第一二二頁、第一三六頁）。被告泛言其自八十
    年五、六月間起至八十二年十一月底止曾使用上開車輛，本院依此概略說詞認被
    告上下班使用該車之期間為自八十年六月一日起至八十二年十一月三十日止，此
    段期間公務機關實際上班天數為七百六十五日，有八十年至八十二年日曆表存卷
    足考（見本院上更二卷第二０五至二０九頁）。又上開期間，中國石油股份有限
    公司每公升高級汽油，平均價格為十六點八元，有該公司油品行銷事業部八十九
    年四月一日（八九）行銷直八九０三０八六八號函為憑（見本院上更二卷第一四
    四、一四五頁）。依此計算，則被告甲○○因駕駛上開車輛上下班逾公務使用之
    範圍而向永年公司報領有可能圖得節省油料費支出最高上限約二萬五千七百零四
    元之不正利益。但查該車輛係供第三工務所不特定之工程人員共同使用，舉凡相
    關該工程用地聯繫作業、陳情案處理、工程查驗及局供材料會磅檢驗等事項之辦
    理，各工程人員均可使用該支援車輛，而使用該車輛之工程人員，其工作時間需
    配合工地工程施作調整，常因工程進行需要而延遲下班，或因天候不佳，逕由工
    地直接返回住處，隔日再將支援車輛開至上班處所之情形，亦偶有為之；該車輛
    支援期間，舉凡承辦相關該工程事項之監工人員均可使用該支援車輛，而非僅甲○○一人使用，至於如何區分彼等使用之期間，因該工程完工時程迄今已久，該
    單位監工人員多已離、調職，無法召集相關人員查證等情，已據交通部公路局西
    部濱海公路北區工程處九十年三月二十八日以濱北工字第九００一三七三號函復
    本院在卷，並經證人陳俊雄（第三工務所主任）證稱：永年公司提供的車，不是
    只有甲○○一人使用，有很多人共用（見原審卷第一一八頁），證人陳嘉祥證稱
    ：我是監工之一，我們工務所公務車有限，才由永年公司提供車子出來，供一般
    同仁處理公務使用（見前審卷第二九九頁），證人曹禎祥證稱：我於監工期間有
    使用永年公司提供之裕隆小客車，因為我們要處理的公務很多，永年公司才提供
    該車給我們使用（見前審卷第二九九頁反面），證人蘇偉文證稱：我是西濱公路
    Ｋ至Ｋ工程之監工，工程是永年公司承包，由永年公司提供我們車子作土地
    查驗及送試體作抗壓測驗，接送工程上級人員查看之交通工具，沒有固定使用人
    ，監工人員都可使用，油料是永年公司負擔（見更一審卷第三十九頁）證人陳志
    清亦為同一之供述（更一審卷第四十頁），足證該車輛並非專供甲○○使用，被
    告甲○○雖有使用該車輛，自不能以公務機關實際上班天數七百六十五日全部計
    算其有使用該車輛往返其住所與工務所之間而圖得節省七百六十五日油料費之支
    出，復因時隔日久，被告及其所屬機關亦無法確記其利用該車輛往返其住家與工
    務所或工地間之次數，本院調查之途徑已窮，無法算計其圖得不正利益之正確數
    額，惟被告對於主管上開工程監工之事務，有使用該車輛作為上下班代步工具，
    已如前述，既已逾公務使用範圍，顯已圖得因私用車輛而免予支出之油料費在最
    高上限二萬五千七百零四元之下之不正利益甚明，其有圖私利之事證明確，雖情
    節輕微，然既有實質違法，即不能以情害法，仍應依法論科。
四、被告甲○○係公路局西部濱海公路北區工程處第三工務所助理工務員，負責西部
    濱海公路台十五線七十九公里又二百八十公尺至八十二公里又八百公尺道路改善
    工程之監工工作，為依據法令從事公務之人員，被告行為後，貪污治罪條例已於
    八十五年十月二十三日修正公布，其中原第六條第一項第四款規定「對於主管或
    監督之事務，直接或間接圖利者」，修正為「對於主管或監督之事務，直接或間
    接圖私人不法之利益者」，法定本刑亦由「五年以上有期徒刑，得併科新台幣一
    百萬元以下罰金」，修正為「五年以上有期徒刑，得併科新台幣三千萬元以下罰
    金」，經比較被告行為時之舊法及裁判時之新法，以舊法較有利於被告，自應適
    用舊法即行為時法。核被告甲○○所為，係犯八十五年十月二十三日修正公布前
    之貪污治罪條例第六條第一項第四款對於主管之事務，直接圖利罪。公訴人認被
    告係犯同條例第四條第一項第五款之罪，稍有未洽，起訴法條，應予變更。多次
    圖利犯行，時間密接，構成要件相同，顯係基於概括犯意反覆為之，為連續犯，
    應以一罪論，並依法加重其刑，本院認其情節並非重大，且非具有惡性，乃以最
    低度刑五年加重其刑至五年四月。被告於偵查中（即調查站訊問時）自白犯罪，
    應依修正前之貪污治罪條例第八條規定，減輕其刑。被告所犯圖利罪，其所圖得
    不正利益在新台幣五萬元以下，情節輕微，依同條例第十一條第一項規定，減輕
    其刑，又其係一時失慮圖得上下班方便，以節省油料費而使用該車輛往返住所與
    工程所之間而罹刑典，犯罪情狀顯可憫恕，本院認其處予最低度刑仍嫌過重，爰
    依刑法第五十九條規定再酌減其刑，並先加後遞減之。
五、原審對於被告甲○○予以論罪科刑，固非無見，惟查：(一)貪污治罪條例業於八十
    五年十月二十三日修正公布，原判決未及比較被告行為時之舊法及裁判時之新法
    ，適用較有利於被告之法律處罰，已有未洽。(二)原判決論處被告甲○○違背職務
    行為，收受賄賂罪，尚欠妥適（詳後述）。被告甲○○上訴仍執己見，否認犯罪
    ，固非可採，然原判決關於此部分既有可議，自應由本院予以撤銷改判。爰審酌
    被告之素行，犯罪之動機、目的、手段、所圖得不正利益為數不多，及犯罪後之
    態度等一切情狀，量處有期徒刑八月，併依修正前貪污治罪條例第十六條之規定
    ，宣告褫奪公權一年。查被告前未曾受有期徒刑以上之刑之宣告，有原審法院刑
    案被告前案紀錄表可徵，因一時失慮圖得上下班方便並節省油料支出而罹刑章，
    所得不多，且永年公司承包之上開工程均有依合約規定辦理，工程品質亦符合規
    範要求，並無可議之處，有省公路局西部濱海公路北區工程處八十六年七月十一
    日工八六二三九五一一九三號函可查，本院認其經此教訓應知警惕，信無再犯之
    虞。因認所宣告之刑以暫不執行為適當，爰併諭知緩刑二年，用啟自新。
六、公訴意旨另以：被告甲○○係前揭工程處第三工務所之助理工務員，負責西部濱
    海公路台十五線七十九公里又二百八十公尺至八十二公里又八百公尺道路改善工
    程之監工工作，該處工程係由永年公司承包，永年公司負責人丁○○為使甲○○
    日後放寬監工尺度，竟與公司經理乙○○基於共同犯意，於八十年五月、六月間
    ，提供永年公司所有之ＦＯ－六六三五號裕隆小客車予甲○○使用，並由永年公
    司免費提供維修費、油資及保險費。油資約三千元，由甲○○持發票向乙○○報
    帳領款，維修費亦同。此一情形持續至八十二年十一月底以後油資由王某自行支
    付，其餘費用則依循往例，直至八十三年三月底永年公司始歸還上開車輛。甲○○於此期間，計向永年公司劉、崔二人實報實銷油資即起訴書所指之約七萬元、
    維修費約三萬元，及使用汽車之不正利益（前述油資甲○○上下班使用車輛圖得
    節省油料費部分除外），並於此段期間內為左列違背職務之行為：（一）甲○○
    明知為避免包商偷工減料，確保該工程混凝土強度，有關混凝土試體抗壓製作，
    應由監工人員親自於現場監督，指定取樣製作試體養治後送驗，竟未依此規定，
    逕將填妥監工人員、日期及路段之試體單交予永年公司人員，由該公司人員自行
    製作試體送驗，永年公司乃利用王某上開違背職務行為，於送驗時均依規定製作
    合格試體，惟實際運用於工地時，則摻入海砂（按施工之慣例，該工地不得使用
    海砂）攪拌混凝土，而使永年公司自八十年六月以後迄發覺本案為止，得遂其偷
    工減料之目的；（二）甲○○明知其職務上應製作之監工日報表，其中「今日工
    作誌」部分，亦不得交由承包商代為填寫，竟仍於八十二年九月起至八十三年三
    月三十一日間，交予永年公司監工塗清棠自行填寫，而使永年公司之職員（按：
    即經理乙○○、塗清棠、預拌廠配料人員馮堯甫）有機會於八十二年十月六日侵
    占公務使用之水泥約十四米；（三）八十三年一月底，甲○○發現西濱公路華江
    溪橋橋台之實際完工寬度較合約所定短少五十公分，帽樑則短少十公分，依規定
    除應載明於監工日報表上外，並應按規定向上呈報，乃其均未為此，而違背其職
    務上之行為。因認被告甲○○涉犯貪污治罪條例第四條第一項第五款之對於違背
    職務上之行為，收受不正利益罪嫌；被告丁○○、乙○○涉犯同條例第十條第一
    項之交付不正利益罪嫌。
  (一)訊據上訴人即被告甲○○雖坦承有使用上開車輛於工地，並由永年公司支付維修
    費、油費等情，然堅詞否認有何收受不正利益或違背職務之行為，辯稱：永年公
    司所有之上開ＦＯ－六六三五號自用小客車早在七十九年四月間伊尚未擔任監工
    之前，即提供予前揭工務所，由不特定之監工人員使用，蓋因西濱公路施工路段
    地處偏僻、工地遼闊，僅以公路局分配該工務所之公務車一輛，實不敷監工人員
    使用，承包商有鑑於此，為使該所監工人員便於協調聯繫工地各項業務，俾工程
    順利進行，乃援例提供上開車輛予以支援。又因公路局本身並無支付上開永年公
    司提供車輛之油料費、維修費之預算，且車輛本屬永年公司所有，故此項費用依
    雙方默契，自應由永年公司負擔，被告甲○○於執行公務之際使用該車，並無收
    受不正利益之主觀犯意。又關於抗壓試體取樣，未在現場監督部分，因本件永年
    公司承包之工程，水泥均由公路局提供，混凝土抗壓試體之取樣，於工地現場或
    承包商自設之拌合場為之均可，被告甲○○在試體採樣時均親自在場監督，如因
    事須至工地現場監工而未能在場時，亦有助理監工曾文偉在場監督取料，承包商
    不可能事先知悉監工人員會採用何車之混凝土製作試體；至於「今日工作誌」交
    由塗清棠自行填寫部分，被告甲○○對於監工日報表原均親自填寫，惟至八十二
    年九月間，因工程全面開展，數十個工作點同時進行，加以工程進度落後，時須
    加班趕工，工作負擔極重，不得已始偶有委由塗清棠代為填寫監工日報表中之「
    今日工作日誌」情事，但事後均經被告仔細查驗核對，並無違背職務可言；至使
    用海砂拌混凝土，偷工減料部分，按海砂與河砂外觀上無法分辨，且海砂製作之
    試體抗壓強度與河砂製作之試體並無不同，被告亦不知承包商有摻入海砂之情形
    ，故不能僅因承包商有使用海砂之事實，即推論被告有違背職務。同案已獲判無
    罪確定之共同被告丁○○、乙○○亦一致供稱：永年公司於七十九年四月間即提
    供上開車輛予第三工務所不特定之監工人員使用，純係依慣例支援該工務所業務
    上所需，絕非基於行賄之意思；且車輛本屬永年公司所有，所需之維修費、油料
    費自應由永年公司負擔，於支應上述費用時，主觀上並無交付賄賂之意思等語。
  (二)按貪污治罪條例上所謂對於違背職務之行為收受賄賂（或不正利益，下同）者，
    必須收受賄賂與違背職務兩者，有相互關聯，方能成立，亦即行賄之一方須有希
    望他人為違背職務之意，而收受賄賂之一方，亦須有以違背職務為受賄報酬之心
    ，始稱相當。又行賄人係基於他人為違背職務之意思而行賄，而受賄人亦基於以
    違背職務為受賄報酬之心收受賄賂或不正利益，且其賄賂與違背職務之間，尚須
    具有對價關係之存在，三者既均係構成公務員對於違背職務之行為收受賄賂或不
    正利益罪之要件事實，任缺其一，即不足以成立該罪，則其中任何一項犯罪事實
    均須依證據認定之，無證據即不得推定其犯罪事實。而認定不利於被告之事實，
    須依積極證據，苟積極證據不足為不利於被告事實之認定時，即應為有利於被告
    之認定，更不必有何有利之證據。
  (三)查永年公司所有之 FO-六六三五號裕隆自用小客車乙輛，早在七十九年四月間，
    即已交予省公路局西部濱海公路北區工程處第三工務所，供其所屬不特定之監工
    人員共同使用。第以當時第三工務所監理十四大標及其他甚多零星工程，又以所
    轄工地遼遠，長達二十七公里，多瀕臨海邊，人煙稀少之偏僻地區，無公共汽車
    通行，僅以公路局分配該工務所之公務車乙輛，實不敷監工人員公務上使用，承
    包商永年公司有鑒及此，為使該所監工人員便於協調聯繫工地各項作業，俾工程
    能依進度順利進行，乃援例提供上開自小客車乙輛予以支援。上開事實，不僅有
    台灣省交通處公路局八十四年六月十七日新87-350-1-491號函復原審：「．．．
    ．本局監工人員任務非僅侷限於工地監工，諸如百姓陳情處理、地方政府機構協
    商、管線單位間溝通協調、鋼筋及混凝土抽樣送驗，分級初驗人員接送等亦屬之
    ，因本分配各單位之公務車輛為數有限，亦有不敷監工人員使用之時或有承商為
    其工程推展之需提供車輛協助。」（見原審卷第一三０頁），暨台灣省交通處公
    路局西部濱海公路北區工程處八十六年七月十一日工八六二三九五一一九三號函
    查復本院：「一、（略）。二、查上該工程係由永年工程有限公司所承攬，因當
    時本處僅有分配公務車（車號： FH-3388），供該工務所公務使用，該所工區自
    61K+060-88K+500 長達二七公里多，共計十四大標及為數甚多之零星工程，範圍
    函蓋面積綿長，多為瀕臨海邊闢建，地處偏遠，人煙稀少之地區，公車均無法直
    接到達，為了工地各項協調聯繫工作之遂行（諸如：用地徵收作業，人民陳情案
    件之處理，管線單位間協調溝通及局供材料之會磅及檢驗等），故自七十九年四
    月起該公司確有提供所有FO-6635 裕隆自用小客車（75年份）乙輛，支援本處該
    所不特定之工程人員共同使用，經查實為業務所需之權宜措施，並查上該工程均
    依合約規定辦理，工程品質亦符合規範要求，並無可議之處。三、承商為其工程
    之順遂，或有支援本車輛協助載運之情事，此行為於契約上並無明文規定；惟此
    純係承商自願提供之車輛，或有其人力調派不及配合時，故特情商該所不特定工
    程人員協助自行駕駛，故車輛之油料及維修，自乃承商應負擔。四、又查本處所
    屬監工人員，於工程施工期間，除分配之公務車乙輛供公務使用，無提供其他交
    通工具，或油料及其他之補貼」（見本院上更一卷第四十四頁）可資證明，且經
    證人即西濱北工處第三工務所兼主任陳俊雄於八十四年三月二日原審調查時（見
    原審卷第一一八頁、第一二０頁）、暨證人即西濱公路61K至64K路段整修工程監
    工員蘇偉文、陳志清二人於本院（見本院上更一卷第三九頁反面、第四十頁），
    均先後到庭證述不移。就一般工程慣例上，此種由承包廠商提供交通工具供監工
    人員使用並約明由承商負責車輛維修等情形，亦有卷附之光輝工程有限公司與台
    灣土地開發信託投資股份有限公司間「士林外雙溪集合住宅新建工程」，及「台
    北市政府基隆河整治工程堤內舊河道回填及地質改良與整地工程舊宗段」等前例
    可循（見原審卷第八三至八六頁、第八八至九一頁）。同案獲判無罪之共同被告
    丁○○、乙○○亦稱於七十九年四月間交予西濱北工處第三工務所使用之永年公
    司所有上開自小客車乙輛，純係為支援該工務所業務上需要之性質。況該車係提
    供予該工務所所屬不特定監工人員共用，並非專供被告甲○○一人獨自使用，且
    被告甲○○係在永年公司將該車交予第三工務所使用經過年餘之八十年五、六月
    間始就任該工務所助理工務員，負責該路段工程之監工，而就職後援例加以使用
    於工地部分，乃屬被告甲○○為執行公務而使用永年公司提供之上開車輛，其依
    約定並向永年公司請領該部分之汽油費用，此段期間被告甲○○既未有另向省公
    路局申領交通費用，有前揭北區工程處八十七年十一月二十三日八七濱北工字第
    八七０六九八三號函可考（見本院上更二卷第五三頁），則被告甲○○因為公務
    使用永年公司提供之上開車輛及油料，即難謂係圖取私人之不正利益。又丁○○
    、乙○○提供永年公司上開車輛供第三工務所監工人員使用，車輛仍屬於永年公
    司所有，該車係屬七十五年份裕隆小客車，依行政院（七九）財字第０六七０號
    、台（四五）財字第一四八０號通知公布之固定資產耐用年數表及固定資產折舊
    率表，採定律遞減法計算其折舊，即自用小客車耐用年數五年，每年折舊率千分
    之三六九，被告甲○○自八十年五、六月間使用該車於工地時，似應已折舊完畢
    。該車因公務使用自然之折舊耗損所生之正常維修費用，為屬於提供人即所有人
    永年公司之必要支出，被告甲○○為該車支出一般性之正常維修費用後，向提供
    人之永年公司請求付款，自不能認被告甲○○有收受向永年公司請領維修費用之
    不正利益。
  (四)永年公司已離職之工務主任潘文忠因認永年公司人員有挪用侵占上開工程工地水
    泥等情事，而於八十二年十二月十三日向調查站檢舉（見偵查卷第一一四頁）。
    永年公司得知此事，八十三年三月下旬該公司職員塗清棠奉丁○○之指示，向昌
    旺汽車修理廠取回上開汽車維修紀錄，固有錄音帶一捲及電話譯文一份可佐；塗
    清棠亦稱：丁○○於八十三年三月底向伊稱有人密告公司違法情事，要伊替甲○○向昌旺公司索回渠在該汽車修護廠之資料，以免受到牽連，渠遂向昌旺汽車公
    司索回甲○○在該廠修理上述車輛之修護資料卡，並交予甲○○處理等語（見偵
    查卷第二十五頁反面、第二十六頁）。彼等此舉或有可議，惟乃事發之初之自然
    反應，尚不能單憑彼等將證據索回即遽以推定被告犯罪，事理至明。本件依前述
    業務上確有由承包商支援車輛之必要，雖雙方未於所訂工程合約中明定，但永年
    公司既係早於七十九年間即依例提供上開車輛，被告甲○○在八十年五、六月間
    到職，亦循例使用該車輛於工地作為公務之用，該車油資及維修費由永年公司負
    擔，依上述省公路局及公路局西部濱海公路北區工程處函載內容，並無不合。依
    此，被告在主觀上既認為該車係供公務車使用，應無任何收受賄賂或其他不正利
    益之意思。
  (五)關於被告甲○○未親自填寫監工日報表部分：
    (1)永年公司經理乙○○、塗清棠、預拌廠配料人員馮堯甫，於八十二年十月六日
      夥同王信俊侵占渠等對於業務上所持有，由省公路局交付限使用於西濱公路之
      水泥約十四米，將之挪用於該公司另外承包新竹縣竹北市新仁醫院之建築工程
      ，乙○○、塗清棠、馮堯甫、王信俊涉犯侵占罪責均經判決確定之事實，雖有
      卷附之判決書可稽。惟被告對此並不知情，此據其於調查站偵訊時供明（見偵
      查卷第八頁）。公訴人認永年公司職員有機會侵占上開水泥，係因被告將監工
      日報表中之「今日工作誌」交由永年公司監工塗清棠代為填寫，有以致之。查
      關於「監工日報表」中有關「今日工作誌」，得否由承包商代填，再由監工負
      責審核乙節，茲據台灣省交通處公路局八十四年六月十七日函復原審時明載：
      「依規定，乙方（承包商）必須填送交甲方，甲方對其記載事項查核後，如有
      不符得通知乙方更正」（見原審卷第一三六頁）。證人任俊於八十五年三月五
      日在本院證稱：「該日報表者交承包商據實填載，然後由監工人員查核，如有
      錯誤則通知包商更正或補正，若經查核沒有錯誤則轉載過來即可」，「我是認
      為由何人填寫並不重要，因填該表的重點乃在於由監工人員查核由其負責」（
      見本院上訴卷第二八二頁正反面），則承包商就監工日報表中之「今日工作誌
      」填寫後交由監工人員審核，並無任何不妥之處。公訴人指「今日工作誌」不
      得交由承包商代為填寫，尚有誤會。
    (2)查本案台十五線道路改善工程所需使用之水泥，設有不足，係由永年公司之工
      地主任通知被告甲○○或曾文偉，再由被告甲○○或曾文偉向第三工務科料工
      人員余世楷申請水泥用量，嗣即由工廠直接將水泥載至工地，此經曾文偉供稱
      明確（見偵查卷第十四頁反面、十五頁）。而所有材料，一旦進料至工地，俱
      由包商保管，如有遺失，承包商自應負賠償之責，要與監工人員並無干係。本
      件被挪用之水泥既已進料至工地，而在承包商之保管使用中，除非承包商事先
      告知被告擬以挪為他用（依卷證所示，被告乙○○、塗清棠、馮堯甫等均未事
      先告知被告甲○○），否則被告誠無從知情；復徵之工地儲放水泥之水泥桶，
      高約十五公尺左右，以此之高度，監工人員亦難自水泥桶外觀，查知水泥有無
      驟減情事。再者，由於該項工程之數量龐大，省公路局所提供予永年公司者係
      屬散裝水泥，再與一定之沙、石比例灌入高達十餘公尺高之預拌桶，攪拌之後
      輸送入攪拌車，再由攪拌車載至所需工地灌漿，每日所使用之數量甚夥，又係
      散裝之水泥，衡情殊難查核有無遭挪用？且系爭工程之結算方法，乃於工程結
      束後，依照所施作之實際數量，用以反推永年公司之水泥使用量，依實際使用
      量，結算與永年公司之工程款，亦即如結算結果所推定之水泥量較所提供之水
      泥量少時，永年公司仍必須將超出使用之水泥扣款返還，則於本件工程尚未完
      工結算前，被告自亦不可能了解公路局所交付之水泥是否短少？從而，被告就
      承包商監工人員填寫須查核者，乃查對報表中所載之施工數及工作人員是否到
      場而已，本件永年公司挪用上開數量之水泥事實，與被告將「今日工作誌」交
      由塗清棠填寫行為，並無關聯。
  (六)關於被告甲○○就抗壓試體取樣而違背職務行為部分：
    (1)公訴人認被告甲○○此部分犯嫌係以被告於調查站偵訊時承認，及證人王信俊
      、馮堯甫之指述為據。經查，業主為避免承包商偷工減料，並確保工程品質，
      於承商施工打混凝土時，監工人員均將試體單填妥持至工地工務所，由監工人
      員取樣後，再交由承包商製作試體。又水泥有承包商自備料及公路局供料之分
      ，設為前者，則鑑於工程品質要求，試體製作須於工地現場混凝土自拌合車傾
      卸澆置時取料；倘係後者，則承包商在工地設置拌合場者，除自拌合車取樣製
      作外，亦得於預拌場為之等情，此有台灣省交通處公路局西部濱海公路北區工
      程處85年04月06日工八五-二三九-五一-五七九號函復本院：「查混凝土抗壓
      試體之製作係由本處工地工程司或承商依中國國家標準CNS1231（工地混凝土
      試體之製作及養護法）規定製作；惟如由承商製作，應由工地工程司指定取樣
      ，而試體製作其目的僅供抗壓強度試驗，於不合規定時作為扣款、打除、或鑽
      心之依據；試體製作之取樣均自工地拌合車傾卸澆置時取樣，如規定工地自設
      拌合場，則得於拌合場取樣」在卷可稽（見本院上訴卷第三０八頁）。本件永
      年公司所承包之西部濱海公路台十五線道路改善工程所使用之水泥係公路局所
      提供，從而對混凝土抗壓試體之取樣，無論於承包商自設之拌合場（亦設於工
      地內），或於工地現場（即打混凝土現場）為之，均無不可。至於試體取樣製
      作之過程為：（Ａ）承包商於進行灌漿施工之前必先行通知監工人員，監工人
      員即將該工程之名稱、日期等資料填好於試體單上，至現場將試體單交由承包
      商將試體單放於製作試體之模具內。（Ｂ）指定欲採樣之灌漿車，由承包商將
      被指定之灌漿車上之水泥灌入該已放置試體單之模具中，使該試體單與水泥結
      合，以做為每一試體為那部分工程之區別。此一試體製作過程，除據被告供明
      外，並經證人即西濱北區工程處第三工務所主任丙○○到庭結證屬實（見本院
      上更二卷第五十七頁以下）。第以祇須監工人員現場確認試體單確實已放入模
      具中，承包商亦係依照監工人員所指定灌漿車中之水泥灌入該模具即可，並無
      必須連灌入模具之動作皆必須由監工親自為之甚明。
    (2)卷查永年公司向公路局承包本件工程，並無禁用海砂之規定，此迭經丁○○、
      乙○○陳明在卷，並經證人即第三工務所主任之陳俊雄證稱：「施工規範未規
      定不得使用海砂」（見偵查卷第二七一頁反面第一行）。丁○○、乙○○供稱
      永年公司並未使用海砂，僅在河川砂不足時，使用「水洗砂」（即加工後之海
      砂），水洗砂氯含量已減少，不會影響工程品質。被告甲○○陳稱抗壓試體取
      樣，均由其或曾文偉在現場監督等語。省公路局八十四年六月十七日新8 7 -3
      50-1-491號函稱：「海砂、河砂因所處地點及位置不同而有粗細之別，監工人
      員實無法從外觀上分辨河砂、海砂；就試體抗壓強度而言，使用河砂或海砂試
      體皆可達到須求之抗壓強度，海砂如經適當水洗，則不影響施工品質」（見原
      審卷第一三六頁正反面）。證人任俊亦結證：「由肉眼外表分不出海砂或西螺
      砂。花蓮砂也很大，不只西螺砂大」「海砂與西螺砂所做試體強度並無二致，
      其抗壓強度並無不同，只因海砂所做的混凝土含氯離子，對鋼筋有侵蝕作用」
      「（用海砂做的試體在加壓後會呈傘狀散裂）應與所用的砂無關，只是視加壓
      強度之大小」「（待料槽有否可能為了要做試體而將之淨空？）不太可能。因
      待料槽很大，要淨空並不易，且用海砂與西螺砂所做試體的抗壓度並無二致。
      另若臨時要放西螺砂在待料槽，則是放在待料槽的最上面，取樣也取不到」（
      見原審卷第六六、六七頁）。查養治試體需時達二十八天之久，監工人員只要
      在選樣時監督即可，其餘由施工單位自行養治試體，並不違反規定，已如前述
      。則已決同案被告馮堯甫及王信俊所稱「試體上之貼單均係由甲○○、曾文偉
      等人事先填妥姓名、日期、路段交給我，．．」「．．公路局之監工人員甲○○、曾文偉等人將事先填妥日期、監工人員；路段之試體單交給我貼上，．．
      」（見偵查卷第一三四頁、第一四七頁反面），應係指此情而言，並非謂被告
      在打混凝土之前即事先提交試體單予承包商（依卷證資料，亦未見馮、王二人
      有此供述）。依證人任俊所稱，永年公司要無可能為刻意製作合格試體而將待
      料槽淨空。矧查，以海砂製作之試體，其抗壓強度與西螺砂所製作者並無二致
      ，足見永年公司製作之試體經送往公路局北區工程處試驗室測試合格者，乃因
      該試體係依試驗所之配比攪拌水泥而然，並非因使用之砂質種類不同而致。質
      言之，在諸多測試合格之試體中，應不乏使用海砂（或水洗砂）製作者，可以
      確定。則王信俊所稱「．．，若試體以海砂製作抗壓試驗幾乎無法通過，我製
      作之試體曾有一次未通過，經查即係使用海砂之原因所致」（見偵查卷第一四
      九頁），誠乏依據。
    (3)本件工程試體製作之目的僅供抗壓強度試驗，於不合規定時作為扣款、打除、
      或鑽心之依據，業如前述。被告甲○○於本院前審（見本院上訴卷第一五０頁
      以下，八十五年二月十三日補呈證據狀）提出自八十年十一月一日起至八十三
      年四月二十五日止，系爭工程進行中，分別由被告甲○○及曾文偉兩位監工人
      員取樣送檢而不合格之往返文件及扣款資料共壹冊，資以證明自八十年十一月
      一日起至八十三年四月二十五日間，經被告甲○○監工取樣送檢而不合格致廠
      商被罰扣款之次數，計有八十年十一月一日、八十年十二月二十二日、八十二
      年十月十九日及八十二年十一月二十三日等四次；另由曾文偉監工取樣送檢而
      不合格，致廠商被罰扣款之次數，亦有八十一年十月十九日、八十三年二月四
      日、八十三年四月四日及八十三年四月二十五日等四次，合計有八次之多。且
      其每次因檢驗不合格而扣款之金額，由被告甲○○監工取樣者，依序為新台幣
      （下同）三萬八千三百七十九元，一萬六千八百六十二元，五萬六千八百四十
      九元，及一萬三千一百六十元，計十二萬五千二百五十一元。而由曾文偉監工
      取樣者，依序為八百六十六元，一千零四十九元，六千九百六十三元及四百零
七元，計九千二百八十五元。由此可見（１）塗清棠所供「甲○○、曾文偉指
      定過樣二－三次，他們指定之二至三次都是在重要結構時採樣，永年於重要結
      構部分都用粗砂」，（２）馮堯甫所稱「試體製作係由伊自行取樣，選擇西螺
      （粗）砂配比之水泥製作．．．取樣都選用粗砂，主任（塗清棠）會事先交待
      ，故其所取樣製作之試均合格」云云，經核均與事實不符。蓋從上開物證足見
      ，單憑被告甲○○監工取樣經驗不合格而受扣款處罰者即有四次，另由曾文偉
      監工取樣檢驗不合格者亦有四次之多，豈有可能取樣時預先通知，選用西螺粗
      砂配比之混凝土取樣送檢都合格，或如王信俊前述所言「取樣只有一次不合格
      ，經查即係使用海砂」之情形？況經被告甲○○監工取樣而檢驗不合格對廠商
      處罰扣款之金額，較之曾文偉取樣者同屬四次，金額即高出近十三‧五倍之多
      。於此情形，既非兩人只指定取樣二至三次，更非僅止一次不合格，且如果被
      告甲○○違背職務每次指定取樣均係事先通知永年公司主任塗清棠使用西螺砂
      方始為之，又如何可能有八次不合格而扣款之記錄？
    (4)被告甲○○雖供承：並無親自取樣，而係由永年公司現場監工王信俊、馮堯甫
      自行製作，而由其事先將試體單交付永年公司；復稱工程中不得使用海砂無論
      是有筋、無筋均不可使用海砂（見八十三年五月五日調查筆錄、原審八十三年
      十二月十五日訊問筆錄）；同案被告王信俊所稱：製作試體馮堯甫會事先告知
      取那輛車，取樣後甲○○、曾文偉等人事先填妥貼單，交渠貼上，自行取樣的
      工程有擋土牆、水溝、箱涵、橋樑工程之大樑部分等均如此，為何交由公司取
      樣伊不清楚（見八十三年五月三日調查筆錄）；馮堯甫供述：試體製作係由伊
      自行取樣，選擇西螺砂配比之水泥製作，但工程則大部分使用海砂，以前伊叫
      海砂都直接叫，八十三年二月三日以後即以細砂叫貨，另監工有時會來看一下
      ，有時候看得比較久，看到做完，取樣都選用粗砂，主任（指塗清棠）交待，
      又海砂做的試體經拿回來看，不是屬於正常之剪力破壞，而是散開來，應屬於
      鹽份太高所致（見八十三年四月三十日調查筆錄、八十三年五月十九日、五月
      二十四日偵訊筆錄）；證人亦為第三工務所監工之曾文偉供稱：製作試體之貼
      單在交付給王信俊、馮堯甫之前已先填妥資料等語（見八十三年五月十九日偵
      訊筆錄）；同案被告塗清棠陳稱：甲○○、曾文偉指定過採樣二至三次，他們
      指定之二至三次都是在重要結構時採樣，永年於重要結構部分都用粗砂（見八
      十三年五月十一日偵訊筆錄）；證人曾文偉證稱：細砂是否海砂伊不知情，僅
      知粗砂每立方公尺四百多元，細砂則三百餘元，二者差一百餘元，本工程有大
      量使用細砂之情形，為顧及工程品質並不能使用海砂，若知道承包商使用海砂
      ，亦會禁止其使用（見八十三年四月二十七日、五月十日調查筆錄）；證人即
      第三工務所主任之陳俊雄供稱：我認為不得使用海砂（見原審八十四年三月二
      日訊問筆錄）；乙○○亦稱：西螺砂五百元，細砂三百五十元。並稱：伊不知
      細砂是否為海砂。依八十二年十月二十二日、二十五日、二十八日、二十九日
      之工地日記表其上之細砂，均被塗為細砂，有上開工地日記表四紙在卷可參，
      並自承係渠交代塗清棠要依公司規定寫細砂，不能寫海砂（見八十三年五月五
      日調查筆錄），足徵乙○○早知細砂即係海砂。證人塗清棠稱：因老闆丁○○
      曾言西濱公路工程有虧損，才於部分工程中使用海砂，其依指示將工地日記表
      中將海砂塗改為細砂，並稱監工日報表中載為細砂者即是使用海砂（見八十三
      年四月二十七日調查、偵訊筆錄）；丁○○稱：合約中並未規定不可使用海砂
      ，所以無鋼筋部分才能用本件之海砂，均經過水洗（見八十三年五月十九日偵
      訊筆錄），等各語。或可知永年公司為減少工程成本之支出，而有使用海砂（
      或水洗砂）情事，惟使用海砂拌合混凝土，對於混凝土本身之強度並無任何影
      響，監工人員由外觀上亦無法加以區辨，因此砂質種類與永年公司選樣所作之
      試體強度試驗本身，根本無所關涉。
    (5)尤其國內關於海砂對於建築物所產生之影響，係八十三年發現海砂屋之後，各
      相關學術及工程機構方陸續舉辦各種研習會、研討會、訓練班等；台灣省交通
      處亦係於八十三年九月二十一日才頒佈「混凝土工程防止使用海砂屋實施要點
      」，並自八十三年十月十四日起實施（見本院上更二卷第八十八至九十頁），
      本件工程之進行乃在八十年間，調查人員偵辦本案則是八十三年間，如何以後
      來知悉之海砂屋知識，強套於施工當時根本尚不知有海砂屋問題之被告？是上
      開被告及證人所為不利己之陳述，純屬推測，被告甲○○在永年公司取樣當時
      並無以肉眼識別、分辨何者非海砂之能力，又查無相互勾串情事，即不能因承
      包商私自曾在混凝土內摻入海砂，遂咎責被告有背職務，至為顯然。
  (七)關於橋台、帽樑寬度短少部分：
    公訴人認被告甲○○有上開犯行，無非以被告甲○○與塗清棠間曾於電話中提及
    上情，復有上開電話錄音及譯文為據。然查，經原審法院於八十四年一月二十一
    日履勘現場，並會同台灣省公路局西部濱海公路北區工程處相關人員，赴華江溪
    橋測量結果：Ａ１橋台（即北端橋台）二十七點一公尺，Ｐ１帽樑二十七點八公
    尺（含截角兩邊各五公分），Ａ２橋台（即南端橋台）二十七點０四公尺，Ｐ２
    帽樑二十七點八公尺（含截角兩邊各五公分）等情，有該院勘驗筆錄在卷可稽（
    見原審卷第六三、六四頁），而依原審調閱橋樑設計圖並由會同測量之任俊說明
    後，按原圖Ａ１、Ａ２橋台均應為二十六點八三，Ｐ１、Ｐ２帽樑均應為二十七
    點八四公尺（見原審卷第六五頁反面），則現場實物與原設計圖僅帽樑短少四公
    分，橋台則較原設計長，此情均在容許之誤差範圍之內，有公路局施工規範節本
    在卷可參。證人曾文偉亦稱：聽說有短少，經其再量並無不符（見偵查卷第二七
    ０頁反面倒數第二行）。足見在八十三年二月間，橋台、帽樑是否短少並非毫無
    疑義，尚難苛責被告甲○○應於此時，依規定除應載明於監工日報表上外，並應
    按規定向上呈報。縱被告甲○○與塗清棠二人於八十三年二月一日確有討論橋台
    、帽樑短少情事，然暨與實情不符，即難執此為被告甲○○不利之認定。
  (八)綜上所述，永年公司承包之系爭工程均依合約規定辦理，工程品質亦符合規範要
    求，並無可議之處，除如前述外，該項工程早已全部完工，並經被告所屬西濱公
    路北區工程處驗收合格，有該處八十七年十一月二日八七濱北工字第八七０六六
    六六號函可證（見本院上更二卷第一一七頁），則本件工程如有起訴書所指之弊
    端，何以所有工程均能通過驗收？被告甲○○無有違背職務行為至灼。被告甲○○前開逾公務範圍而使用上開車輛並申領油資之行為，與之亦無一定之對價關係
    ，僅成立圖利罪；至被告等其餘被訴之犯行，則查無積極證據足資證明，自屬不
    能證明被告等犯罪。原審不察，就被告甲○○部分，論以對於違背職務之行為，
    收受賄賂罪，即有未合。被告上訴據以指摘原判決此部分不當，為有理由，應予
    撤銷改判，本應諭知無罪之判決，惟公訴人認被告甲○○此部分因與前開科刑部
    分有實質上一罪之關係，爰不另為無罪之諭知，附此敘明。
據上論斷，應依刑事訴訟法第三百六十九條第一項前段、第三百六十四條、第三百條
、第二百九十九條第一項前段，修正前貪污治罪條例第二條前段、第六條第一項第四
款、第八條、第十一條第一項、第十六條，刑法第十一條前段、第二條第一項但書、
第五十六條、第五十九條、第七十四條第一款、第三十七條第二項，判決如主文。
本案經檢察官鄭龍照到庭執行職務。
中    華    民    國      九十    年      五        月        十六      日
                            臺灣高等法院刑事第十庭
                                審判長法  官  溫  耀  源
                                      法  官  林  銓  正
                                      法  官  黃  金  富
右正本證明與原本無異。
如不服本判決應於收受送達後十日內向本院提出上訴書狀，其未敘述上訴之理由者並
得於提起上訴後十日內向本院補提理由書（均須按他造當事人之人數附繕本）。
                                      書記官  江  采  廷
中    華    民    國      九十    年      五        月        十七      日
附錄本案論罪科刑法條：
貪污治罪條例第六條第一項第四款（八十五年十月二十三日修正前之條文）
有左列行為之一者，處五年以上有期徒刑，得併科新臺幣一百萬元以下罰金：
四、對於主管或監督之事務，直接或間接圖利者。
前項之未遂犯罰之。


司法院資訊處製作；財團法人民間司法改革基金會備份。
